臺灣高等法院花蓮分院刑事判決　　　　　93年度上訴字第43號
上　訴　人　臺灣臺東地方法院檢察署檢察官
被　　　告　甲○○
選任辯護人　乙○○律師
上 訴 人即
被　　　告　丙○○
選任辯護人　邱聰安律師
上 訴 人即
被　　　告　丁○○
上 訴 人即
被　　　告　戊○○
上列二人共同
 選任辯護人　乙○○律師
上列上訴人因貪污治罪條例案件，不服臺灣臺東地方法院92年度
訴字第55號中華民國93年1月16日第一審判決（起訴案號：臺灣
臺東地方法院檢察署90 年度偵字第1814號），提起上訴，本院
判決如下：
    主  文
原判決就丙○○、丁○○、戊○○部分撤銷。
丙○○連續依據法令從事公務之人員，購辦公用物品，收取回扣
，處有期徒刑伍年參月，褫奪公權貳年。所得財物新臺幣捌仟肆
佰元，應予追繳沒收，如全部或一部無法追繳時，應以其財產抵
償之。
丁○○、戊○○無罪。
其餘上訴（甲○○部分）駁回。
    事  實
一、丙○○自民國（下同）80年間起擔任臺東縣立關山國民中學
    （下稱關山國中）事務組組長，為依據法令從事公務之人員
    ，負責公用物品之採購業務，竟基於收取回扣之概括犯意，
    於承辦下列採購業務時，連續向廠商收取回扣：
    （一）84年9月間，關山國中向廠商林義力所經營之國鑫行
          採購影印紙張、速印機腊紙、碳粉及油墨等物品，金
          額共計新臺幣（下同）36200元，關山國中主計人員
          遂開立支票予國鑫行以便付款，嗣國鑫行收到前開款
          項後，旋由林義力（業經檢察官另為不起訴處分）基
          於行賄之概括犯意，指示該行不知情之會計小姐楊淑
          惠將上開金額扣除尾數後計算一成之費用即3600元（
          即36200元減200元等於36000元，36000元乘以百分之
          十等於3600元），裝入信封袋內，交由該行之外務員
          陳獻明，前往關山國中轉交丙○○收受。
    （二）85年1月間，關山國中向國鑫行採購碳粉、影印紙以
          及油墨等物品，金額共計19360元，林義力基於同前
          行賄之概括犯意，指示該行不知情之會計小姐楊淑惠
          將上開金額扣除尾數後計算一成之費用即1900元（即
          19360元減去360元等於19000元，19000元乘以百分之
          十等於1900元），交由丙○○收受。
    （三）85年4月間，關山國中向國鑫行採添購日型多項電穩
          壓器功率放大二極體、線材零件、油墨、考試紙等物
          品，金額共計39100元（10000元加10800元加18300元
          ），關山國中亦依此開立支票予國鑫行以便付款，林
          義力亦承上開行賄之犯意，指示該行另一不知情之不
          詳姓名年籍之孫姓成年會計小姐依前例將前開金額扣
          除尾數計算一成之費用即3900元（39100元減100元等
          於39000元，39000元乘以百分之十等於3900元）記入
          帳冊，預計交付丙○○，惟因其記入該行之現金帳簿
          時，誤載該回扣之費用為2900元，嗣後，不知情之楊
          淑惠遂按帳目記載之金額，將2900元裝入信封袋內，
          交由陳獻明帶至關山國中，轉交丙○○收受。
二、案經法務部調查局東部地區機動工作組報請臺灣臺東地方法
    院檢察署檢察官偵查起訴。
    理  由
壹、丙○○有罪部分：
一、本案證據之證據能力
    （一）證人林義力、賴景櫻、楊淑惠以及陳獻明在調查站所
          為之陳述屬於證人在審判外之陳述，原則上無證據能
          力，且既經辯護人加以爭執（原審卷2頁9），檢察官
          在準備程序中也放棄引用證人之調查站筆錄（原審卷
          2頁11），因此該等證人在調查中所為之陳述自不得
          做為本案之證據。
    （二）被告等人之測謊鑑定通知書（偵查卷頁103），雖然
          均認為有說謊反應，但是由於測謊鑑定並沒有詳細的
          鑑定經過，因此該項證據並無證據能力。
    （三）被告對於本案查扣林義力即國鑫行帳冊之證據能力有
          爭執（原審卷2頁14），主張帳冊僅僅是影本，是否
          與原本相符已有疑問，而且扣案帳冊也不符合商業會
          計法以及稅法等法規所要求之帳簿要件，尤其帳冊是
          傳聞證據，不得做為證據使用。但本院按刑事訴訟法
          第159條以下有關所謂傳聞法則的規定，是針對「被
          告以外之人在審判外之言詞或書面陳述」證據能力所
          作的規定，只要是被告以外之人在審判外的陳述，無
          論是用書面或者是言詞，也不論是在司法警察前或者
          是其他人面前所做的陳述，甚至自己寫成書面都是傳
          聞法則所適用的範圍，此由刑事訴訟法第159條之4的
          規定就可以確定，本案帳冊是記載之人在審判外自行
          做為有關金錢往來數額以及目的等交易活動詳細內容
          的書面，固然屬於傳聞證據，因而必須適用傳聞法則
          ，但是如果製作書面的人已經在審判庭中就帳冊記載
          的內容加以證述，並且經過法律所規定的調查證據程
          序（即刑事訴訟法第166條以下的交互詰問程序），
          該項證人陳述的證言已經成為審判中所為的陳述，不
          再是傳聞證據，縱然證人在法庭陳述的過程中借助之
          前所製作書面來回憶事件發生之經過，這仍然是證人
          在審判中所為的陳述，不是傳聞證據，既然不是傳聞
          證據，只要該證人之供述證據有經過法律所規定的調
          查證據程序，該項證言就具有證據能力。本案的帳冊
          是證人林義力所有，製作帳冊的人是證人楊淑惠，證
          人賴景櫻則是核對帳冊的人，這些證人都在原審審理
          中直接就帳冊的內容加以證述，且經過符合法律所規
          定的調查證據程序（原審卷2頁94以下），如前所述
          ，證人林義力、賴景櫻以及楊淑惠等人之陳述，縱然
          有借助帳冊記載的內容來證述，也已經不再是審判外
          陳述，自具有證據能力。
二、本院判斷之理由：
    （一）被告丙○○坦承有辦理前開採購業務，但否認有收取
          回扣之犯行，辯稱：卷附帳冊係林義力他們自己的記
          載，伊並不知悉他們為何要這樣寫，伊確實未收取任
          何金錢或回扣。
    （二）就扣案帳冊記載內容之真實性，證人林義力在原審審
          理中證稱：所經營的公司是以國鑫行為主體，都是由
          楊淑惠擔任會計，我主要是管理倉庫的出貨數量，只
          要出貨，就會追問金錢有沒有進來，因為楊淑惠都記
          得非常詳細，因此一切事項都以帳冊為準，帳冊有2
          本，1本是將發票以及憑證交給會計師登載，另外1本
          是銷貨簿、現金簿及應收帳款簿都是直接由楊淑惠記
          載即可，買賣過程會有付回扣及虛報銷貨之情形，如
          果金額小，就直接由會計先給，如果金額大一點，就
          等到支票兌現後再付給對方，每2、3個月就會核對1
          次帳冊，回扣的成數是1成，空白收據是扣除百分之
          10到12的稅金，付回扣以及空白收據的錢，都由會計
          小姐記帳，這些帳冊都是純粹為了公司記帳用的（原
          審卷2頁94以下），並且對於帳冊核對一事，在辯護
          人以及檢察官分別進行反詰問以及覆主詰問時都一再
          確認帳冊上的記載無誤（原審卷2頁104以下）。而證
          人賴景櫻在原審審理中證稱「我在調查站做筆錄時，
          調查員將帳冊拿給我看，我是依照帳冊解讀的，因為
          有逐筆吻合，又依照以往她記載的帳冊的經驗，所以
          我認為是真的... 每一個機關都有專門的登載的簿子
          」（原審卷2頁108），又稱公司確實有支付回扣，因
          為在現金簿上看過，在東機組時，我還看過1本帳冊
          ，內容是公司付錢出去的帳冊，在東機組對於回扣說
          的清楚是根據東機組所提供的資料，依照記載叫貨的
          金額對照現金簿來回答確認是否為回扣，會計小姐記
          帳都是真實的（原審卷2頁110以下），並在詰問時，
          再次確認有交付回扣（原審卷2頁114），而證人即會
          計楊淑惠對於3本帳冊如何記載都有詳實的證述，並
          且證稱都會跟老闆林義力對帳，帳冊上的記載都是真
          實的。扣案之帳冊都是從公司櫃子裡搜到的。至於要
          交付的回扣都會用信封裝起來，交給業務人員轉交，
          業務員都知道是怎麼一回事（原審卷2頁119以下），
          而對於辯護人詰問如果對方有拿2次時該如何處理，
          楊淑惠證稱是依照林義力的指示（原審卷2頁125）。
          3 位證人對於帳冊記載內容的真實性都有詳細的說明
          ，並且對於細節也一再陳述明確，3位所述的內容相
          互一致，又與3位證人就帳冊記載的權限相符，例如
          林義力是決定者，賴景櫻是林義力的配偶協助監督記
          載的內容，楊淑惠是會計負責登載帳冊等等，顯見3
          位證人之證述是真實的，帳冊的記載內容也是真實的
          。尤其帳冊的內容與國鑫行開立之統一發票暨關山國
          中之黏貼憑證4張（偵查卷頁16、17、28、30）相符
          ，益證帳冊記載內容之真實性。
    （三）就前揭犯罪事實（一）之部分，帳冊（偵他卷頁80）
          記載「9月8日支出關中徐組長─紙」，並且記載「陳
          獻明」，林義力在偵查中證稱：當時陳獻明在跑外務
          ，我有叫他拿回扣去給學校的事務人員（偵他卷頁17
          4），林義力在原審審理中核對帳冊後確認有交付該
          筆回扣（原審卷2頁148），賴景櫻也在核對帳冊後加
          以確認（原審卷2頁156），會計楊淑惠在經過提示帳
          冊後，證稱經由陳獻明交付3600元給被告（偵他卷頁
          93），在偵查中證稱確實有交付這筆錢給陳獻明，至
          於有無交給被告並不清楚，只是當初是依照林義力的
          指示交錢，之後林義力都沒有再問起此事（偵他卷頁
          111），而陳獻明在原審調查中證稱確實有交1個信封
          袋給丙○○，但是裡面是否為金錢並不知道，信封是
          楊淑惠交付的（原審卷1頁148），但是證人楊淑惠證
          稱確實有告知陳獻明信封內裝的是禮金（原審卷1頁
          149）。此部分帳冊之記載內容十分明確，時間也與
          採購時間相符，4位證人也都證稱有交付信封袋給被
          告，而林義力、楊淑惠更證稱裡面裝的就是金錢，此
          部分之事實已經足堪認定。
    （四）就前揭犯罪事實（二）部分，帳冊（偵他卷頁78）記
          載「1月25日支出禮金關山國中19360×0.1＝1900 」
          ，並且記載「陳獻明」，與前述記載內容相符，而林
          義力也證稱在核對帳冊之後確實有交付該筆回扣（原
          審卷2頁149），與前述證據相互核對，此部分之事實
          也足堪認定。
    （五）就前揭犯罪事實（三）部分，帳冊開頭記載「關山國
          中」、「徐組長」（偵他卷頁82）接著記載「4月6日
          39100×0.1＝3900」，在另一本帳冊中頁碼編號146
          （偵他卷頁84）上記載「4月6日支出關山國中徐組長
          2900」，林義力在原審審理中核對帳冊後證稱確實有
          交付該筆回扣（原審卷2頁149），賴景櫻也在核對帳
          冊後，證稱另外一位會計孫小姐所記載，內容我解讀
          帳冊後與在調查站所講的相同（即確實有交付回扣
          2900 元）（原審卷2頁157），則2位證人所述相符，
          而且有2本帳冊的記載內容相合，顯見其登載之內容
          是真實的，此部分之事實也足堪認定。
    （六）證人陳獻明雖於原審審理時證稱其交付被告丙○○之
          信封袋有數種，有時係交付型錄或規格書，並未交付
          過回扣，且其未曾拆開來看過，亦未曾聽聞公司有送
          回扣之情形（原審卷2頁129），然本件被告所收取之
          回扣金額分別係3600元、1900元及2900元，數目並非
          龐大，一般以標準信封裝置即可，且若交付回扣必定
          與其他物品分裝，避免混淆遺失；又一般所謂型錄或
          規格書固然大小不一，但材質顯與鈔票不同，極易分
          辨，一般人縱使透過信封外殼，亦可自信封之形狀及
          厚薄，明顯得知信封內究係裝入金錢抑或型錄，證人
          陳獻明竟證稱信封袋好幾種，其不知信封袋內為現金
          云云，顯難以令人置信；再者，證人陳獻明既受託交
          付客戶信封袋，對於信封袋內之物品竟不聞不問，即
          使僅以訂書機裝訂者，亦完全不知悉信封袋內究為何
          物，參以證人陳獻明並非係一般快遞人員，只負責將
          物品送達即完成任務，而係公司重要之外務員及技術
          維修人員，對於代為轉送之物品，尤其是否為金錢，
          竟毫不在意？此與一般經驗法則顯然不符；況會計小
          姐僅負責收支、記帳，公司型錄及規格書之介紹發放
          ，反係陳獻明之業務，竟然由會計小姐裝入信封袋內
          ，甚至以訂書機裝訂密封後親手交給陳獻明，囑其轉
          交客戶，此亦悖於常情；甚且，證人陳獻明證稱其自
          83 、4年起至87年4月份本件案發日止，均在林義力
          經營之公司上班，擔任維修、送貨及招攬業務等工作
          等語，對於林義力經營公司之情形自應知之甚詳，而
          國鑫行向有致贈回扣之慣例，業據證人林義力證述在
          卷，證人陳獻明係除老闆即證人林義力之外顯有舉足
          輕重地位之人，亦據證人楊淑惠、賴景櫻證述明確，
          證人陳獻明竟否認致送裝有金錢之信封袋予被告徐茂
          榮，甚至對於公司送回扣之慣例完全不知云云，足見
          其係臨訟杜撰，圖免卸責之詞，顯不足採信。
    （七）辯護人之辯護意旨雖略稱，證人林義力既證稱丙○○
          曾前往其公司，則林義力何不親自交給丙○○，反需
          大費周章由他人轉交呢云云，惟質以證人林義力證稱
          ：「（就你碰到的部分，丙○○何時去你公司？）他
          是去我公司叫貨。」等語，衡情，交付回扣，必係雙
          方先有買賣或交易行為，再就應給付之價款中，提取
          一定比率或抽取其中一部分金錢，作為酬謝，而被告
          丙○○前往證人林義力公司之原因不一，未必均與支
          付價款有關，倘若其係單純訂貨，買賣尚未完成，林
          義力尚未領取貨款，則其未必事先交付回扣，亦與常
          理不相違背，是辯護人以上開情節遽認被告丙○○並
          未收受回扣，尚難採信。
    （八）辯護人又辯稱帳冊記載85年4月間關山國中徐組長部
          分，並非證人楊淑惠之筆跡，而係另有他人乙節，依
          證人楊淑惠證稱其於84年10月離職，至86年3月間復
          職等語，而國鑫行於上開期間則僱用另一不詳姓名年
          籍之孫姓會計小姐，暫時代替楊淑惠之職等情，亦據
          證人林義力、賴景櫻證述在卷，參以證人林義力於86
          年4月6日交付回扣予被告丙○○時，證人楊淑惠已然
          復職，是其證稱將現金裝入信封袋乙情，尚非子虛，
          縱使，前後曾經歷2名會計記帳，然本件帳冊之記載
          核與卷附統一發票、收據及黏貼憑證相互一致，是以
          ，帳冊即使有部分並非證人楊淑惠所記載，亦難遽認
          其內容與事實不符。
    綜據上述，本案罪證明確，被告犯行洵堪認定，應予依法論
    科。
三、論罪科刑：
    （一）核被告丙○○所為，係犯85年10月23日修正前貪污治
          罪條例第4條第1項第3款購辦公用物品收取回扣罪，
          而該收取回扣罪當然含有收賄罪之本質，不再論以同
          條例第5條第1項第3款之職務行為受賄罪；被告於行
          為後，貪污治罪條例於85年10月25日修正施行，同條
          例第4條第1項第3款之罪，罰金刑部分從300萬元提高
          到1億元，依刑法第2條第1項但書規定，應適用有利
          於行為人之85年10月23日修正前貪污治罪條例第4條
          第1項第3款之罪。被告丙○○所犯3次收取回扣罪，
          時間密切，構成要件相同，顯係基於概括犯意反覆為
          之，為連續犯，應論以一罪，並加重其刑（法定刑為
          無期徒刑部分，依法不得加重）。又被告丙○○所收
          取之回扣共計8400元，在5萬元以下，且情節均屬輕
          微，依修正後貪污治罪條例第12條第1項規定減輕其
          刑。
    （二）原審認定被告有罪，並論處罪刑，故屬無誤，被告上
          訴，否認犯行固無理由，但原審就前揭犯罪事實（二
          ）部分，認定無罪，尚屬有誤，仍應由本院撤銷改判
          。
    （三）爰審酌被告丙○○身為國家機關之公務員，深知國家
          財政困難，地方經費短絀，竟圖一己私利，收取回扣
          ，破壞民眾對於公家機關之信賴與形象以及其他之犯
          罪動機、目的、手段及犯後態度等一切情狀，量處如
          主文所示之刑，並依修正後貪污治罪條例第17條規定
          宣告褫奪公權。被告所收取之回扣，應依修正後同條
          例第10條第1項、第2項規定追繳沒收。
貳、被告丁○○、戊○○無罪部分：
一、公訴意旨以：
    丁○○、戊○○分別自75年4月、76年8月起，擔任臺東縣達
    仁鄉公所（下稱達仁鄉公所）民政課課長、課員，均為依據
    法令從事公務之人員，2人除了辦理民政課之業務外，並且
    兼辦民政課所需業務用品之採購業務，2人竟共同基於利用
    辦理採購業務職務上之機會，連續以向廠商取得發票之方式
    ，在沒有實際採購物品之情形下，持廠商所開立之統一發票
    或收據向鄉公所請款，以詐取財物，而分別有下列犯行：
    （一）83年7月間，丁○○及戊○○利用共同前往林義力所
          經營之國鑫行進行採購業務之職務上機會，明知其2
          人並未向國鑫行購買影印紙，林義力竟指示不知情之
          楊淑惠開立達仁鄉公所購買影印紙，金額共計7600
          元之收據1紙，交由丁○○及戊○○取得後，渠等又
          共同基於公務員登載不實事項於職務上所掌公文書之
          犯意聯絡，由戊○○檢附上開不實單據，登載採購影
          印紙之不實事項於職務上所掌之公文書即請購單，使
          不知情之各科室人員逐級核章後，致使達仁鄉公所因
          而陷於錯誤，而由不知情之出納人員將前開不實之經
          費支出登載於職務上所製作之支出傳票，開立支票1
          紙予國鑫行，足以生損害於達仁鄉公所對於採購物品
          之正確性，嗣於83年10月21日，楊淑惠收到前開支票
          後，林義力因上開金額係屬虛載，並未實際採購，乃
          指示不知情之楊淑惠將前開統一發票上之金額退還給
          丁○○及戊○○2人，楊淑惠遂於同年月27日，高真
          健與戊○○共同前來國鑫行之際，交付上開7600元之
          金額予丁○○及戊○○2人，丁○○與戊○○循此方
          式共同詐取7600元。
    （二）丁○○又於86年6月間，見該公所財經課經費尚有結
          餘，可利用會計結算之際核銷費用，竟與林義力另行
          基於利用職務上之機會詐取財物之犯意，再度前往國
          鑫行，而林義力為商業負責人，明知統一發票係一種
          會計憑證，應據實填製，以供稅捐稽徵處正確之管理
          ，詎被告丁○○與林義力亦共同基於犯意聯絡及行為
          分擔，由林義力指示不知情之楊淑惠交付國鑫行所開
          立之15000元統一發票1張及3300元、4000元、4700元
          三揚行之收據3張予丁○○收受後（以上金額共計270
          00元），丁○○又另與林義力共同基於公務員登載不
          實公文書之犯意，檢附上開不實單據共計4張，交由
          不知情之同事劉仁宗、陳新輝及張中興分別填寫請購
          單及黏貼憑證，登載採購影印紙等物品之不實事項於
          職務上所掌之公文書即請購單，使不知情之各科室人
          員逐級核章後，致使達仁鄉公所因而陷於錯誤，而由
          不知情之出納人員將前開不實之經費支出登載於職務
          上所製作之支出傳票，開立支票4紙予國鑫行，足以
          生損害於達仁鄉公所對於採購物品之正確性，嗣於86
          年7月30日，國鑫行收到前開支票後，林義力因上開
          金額係屬虛載，並未實際購買物品，乃迄於87年2月
          21日（起訴書誤載為2月20日），丁○○前往國鑫行
          時，林義力再指示不知情之楊淑惠將前開總價額扣除
          一成稅金後之費用即24300元（27000元減2700元），
          交付丁○○取得，丁○○亦循此方式詐取24300元。
    認被告2人犯有刑法第216條、第213條以及貪污治罪條例第5
    條第1項第2款之詐欺財物罪等罪嫌。
二、訊據被告2人均否認犯行，被告丁○○辯稱：伊並未與戊○
    ○一起去林義力之公司，亦未擅自填寫空白收據，且卷附帳
    冊記載國鑫行收到支票與伊拿取金錢之時間相差甚久，此與
    常理不符，伊並未虛報購買物品而持空白單據核銷云云；被
    告戊○○辯稱：林義力帳冊之記載不實，伊雖有前往林義力
    之公司，惟時間與本件不同，且伊並無虛報買貨，事後再向
    林義力收取任何金錢等語。經查：
    （一）卷附之帳冊固然具有證據能力，已如前述，證人賴景
          櫻在原審調查中證稱在調查站所言都是依照帳冊的記
          載來說明，會計帳冊的原則，是買受人1本，收帳的
          1本，但是2本不一定相符（原審卷1頁142）、證人楊
          淑惠在原審調查中證稱「每一筆出去我都會跟老闆說
          ，錢撥下來，我才會拿給他」（原審卷1頁143），而
          證人林義力也證稱確實有退款給達仁鄉公所，帳冊是
          真的，帳冊上的記載雖然不是親寫，是由會計所記載
          ，但內容均沒有錯誤（原審卷2頁130），又稱曾經拿
          空白的收據交給被告丁○○（原審卷2頁136），3 位
          證人雖然均證稱帳冊的記載是正確的，但是其中7600
          元部分之記載，是用浮貼的方式，與一般帳冊記載的
          方式不同，證人楊淑惠證稱確實有記載帳冊，至於採
          用浮貼的方式，是老闆林義力交代的，浮貼是因為要
          核銷，而且下面的內容寫錯了（原審卷2頁133 ），
          又證稱7600元是老闆交代說，將他們之前積欠的款項
          扣下來，記載退黃、高課長，是因為老闆說他們兩人
          一起來，不知道要退給哪一個，老闆說這樣記他就知
          道了（原審卷2頁134），既然記載的內容有誤，則究
          竟那一份之記載是正確，即有可疑之處，尤其證人楊
          淑惠證稱該筆款項的支出記載是依照林義力的要求記
          載的，並不是自行支付後加以記載，則究竟有無該項
          支出，楊淑惠並不知情，因此就本項支出而言，實際
          上就只有林義力一個人的證詞而已，但是林義力的證
          詞，對於付錢的經過，又證稱「我很少在公司碰到他
          們兩人，這種事情是他們主動會過來的」（原審卷2
          頁137），如果林義力很少碰到被告2人，究竟錢是如
          何轉交給被告2人，顯然林義力的證詞與楊淑惠並不
          一致，則林義力的證詞也有可疑之處。
    （二）再就帳冊的記載，其中7600元部分，帳冊（偵他卷頁
          66）記載27日支出「達仁鄉公所高課長、黃，7600
          元」，但該項記載如前所述，已有可疑，錢如何交付
          ，證人林義力與楊淑惠的證言也不一致，因此該項支
          出是否真實，頗有疑問。再就15000元等4筆支出之部
          分，帳冊（偵他卷頁62）中分項記載銷貨收入15000
          、3300、4000、4700等。另外在收款明細表（偵他卷
          頁64）上也是分項記載，並且將支票號碼登載在明細
          表上，又註明會計楊淑惠簽收，在最後則記載「退」
          ，但究竟是退給何人，在帳冊上並沒有明確記載，而
          該項支出的項目，在支票票根（偵他卷頁53以下）上
          僅僅分別記載「其他經濟服務支出、農業支出、民政
          支出」，是否就是交付給被告2人，顯然無從為積極
          的證明，確定該4筆款項確實有支出，而且就是交給
          被告2人的款項。
    （三）又證人呂美惠、賴金風2人在原審審理中證稱其等均
          為本件採購案之驗收人員，且本人均有看到東西，才
          會蓋章驗收（原審卷2頁141、145以下），雖然因為
          本案所購置的物品是屬於日常文具耗材，無法再去檢
          驗當時所購置的物品是否仍然存在，但是政府機關既
          然經由法律規定，採取一定的程序辦理驗收，除非有
          其他證據足以推翻驗收人員所為之驗收，否則自應採
          信驗收人員是依照法定程序辦理驗收，則既然驗收人
          員已經依照法定程序辦理驗收，也在原審證稱確實有
          驗收到該項物品，其證詞即應加以採信。至於證人即
          卷附達仁鄉公所採購影印紙3300元收據之請購人劉仁
          宗證稱：「是我經手核銷，但我不確定是否有該筆交
          易，該收據並非我自行自廠商處取得‧‧我並沒有向
          他們購買影印紙‧‧我也並未看到是否有購買前開影
          印紙。」等語，證人即卷附達仁鄉公所採購影印紙等
          4700元收據之請購人陳新輝證稱：「在我經辦的採購
          案未曾向三揚行購置上述物品。」、「該收據確實非
          我本人自行向三揚行取得‧‧我就代他人核銷經費，
          將預算金額執行完畢。」等語（偵查卷頁84、88），
          但既然本件採購是由被告2人所置辦，而採購的物品
          又是文具日常耗材，而達仁鄉公所在當時採購物品是
          分由各科室自行辦理，自難以其他人員不知道有該採
          購案為理由，認定被告2人未曾實際進行採購，尤其
          還有2位證人確證有進行驗收。
    綜據上述，本案指證被告2人之犯行中，無論是帳冊的記載
    或者是廠商林義力、楊淑惠以及賴景櫻的證述都有可疑之處
    ，證人所言彼此並不一致，帳冊的記載有與正常情形之記載
    有違，內容又不明確，甚至有錯誤之處，已經難以使人產生
    被告2人確實有起訴書所載犯行之確信，再佐以證人即本案
    採購驗收人員呂美惠、賴金風證述確實有採購案，更足以使
    人產生被告並沒有犯下起訴書所載犯行之合理懷疑，因此根
    據刑事訴訟法第154條規定，即應為被告2人無罪之認定。
三、原審就此部分，為被告2人有罪之認定，即屬有誤，被告上
    訴否認犯行，即有理由，應由本院撤銷改判。
參、甲○○無罪部分：
一、公訴意旨略以：被告甲○○係新港國中校長，其為支付新港
    國中無法取得核銷單據之餐飲、交際等費用，於該校87年1
    月間向日亞行實際負責人林義力採購碳粉、影印紙31000元
    ，竟要求該行開立63000元之發票，並於款項核撥後，由該
    校事務組長張明達（涉案部分，業據臺灣高等法院花蓮分院
    判決駁回上訴）於87年2月25日，前往臺東市○○○路766號
    林義力之公司，取得30200元（浮報差額32000元，扣除稅金
    1800元），以支付上開餐飲、交際等費用，因認被告甲○○
    係違反貪污治罪條例第4條第1項第3款（浮報價額）、刑法
    第213條、第216條行使公務員登載不實等罪嫌等語。
二、本案證據之證據能力部分：其中測謊報告沒有證據能力，帳
    冊部分，應認為有證據能力，理由已如前所述。至於證人張
    明達、陸炳彬以及張月明在審判外之陳述，被告同意做為證
    據使用（原審卷2頁9、10），因此亦具有證據能力。
三、訊據被告甲○○對於前開犯行堅決否認，辯稱：伊並未指示
    張明達支付任何費用，亦未見過林義力等人，伊信任張明達
    ，對於張明達辦理採購之業務，不會特別過問，且學校並未
    設立所謂之公基金，張明達係受調查站人員以誘導方式訊問
    ，才會為上開回答等語。經查：
    （一）林義力之帳冊（偵他卷頁8）上，有標明新港國中，
          事務張明達，其中在元月23日項目下，記載各項品名
          、數量、單價、銷貨金額等細目，並且記載63000─
          31000＝32000，又記載日亞行之發票，也有號碼，與
          卷附3張日亞行發票之號碼以及其他項目之記載均相
          符合，楊淑惠證稱「例如新港國中的，就在新港國中
          後面畫一痕，寫上張先生，表示這一筆是虛的買賣」
          （原審卷2頁118），雖然足以證明林義力等人有交付
          款項給新港國中的事務組長張明達，但這些證據也僅
          只能證明這個事實而已，並無法推斷款項有經由張明
          達轉交給被告。
    （二）證人張明達於調查站訊問時固證稱：「我向林義力公
          司領取後，我並未侵吞入己，而是充作學校之公基金
          ，充作學校交際費用及餐會等其他無法依法核銷程序
          之費用」、「（你以前開虛報30200元公基金充作交
          際費用，係用於何處？）均依校長甲○○指示去支付
          前校長及各科室人員餐會所積欠餐廳費用。」等語（
          見偵他93卷頁117背面），惟其於偵查中、前案審理
          時一再否認收取前開金錢，更未供稱被告甲○○有指
          示伊虛報任何金錢等語，其於原審調查時亦證稱：「
          （你的校長是否曾指示你去付餐費？）沒有。」等語
          （原審卷1頁150），既未證稱有依照被告之指示向廠
          商索取款項，也未證稱有將廠商交付的款項轉交給被
          告。
    （三）原審勘驗證人張明達於90年8月15日在調查站之訊問
          錄影帶，勘驗結果，證人張明達證稱：「（那校長知
          不知情？）校長應該知情。」、「（吃飯要經過校長
          同意嘛？）一般都會啦，校長都會交代。」、「校長
          一定知道說，會有錢來，會弄錢來付這種費用。」、
          「（校長知道怎麼來弄錢嗎？‧‧這個我就不敢講他
          知不知道。」、「（校長是否有參與？）沒有參與。
          」、「（沒有參與，你如何知道處理？）我就是知道
          ‧‧哪一個科室有人要來視察。」等語，有原審勘驗
          筆錄及臺灣臺東地方法院檢察署92年12月2日函附譯
          文各1份在卷可參（原審卷2頁30以下），縱使證人張
          明達所述學校支付額外餐費之經費來源可疑，惟其並
          未證述被告甲○○係於何時、何地、如何指示其浮報
          價額支付餐費等語，即便證人張明達擅自以其他費用
          支付額外之餐費，究不能以被告係身為學校之校長，
          而遽認其有參與證人張明達前開行為，更進而推論其
          有購辦公用物品浮報價額之犯行。
    （四）證人即新港國中前教學組組長陸炳杉證稱：「（知道
          學校內有無公基金的設立或帳戶？）我在新港國中時
          沒有聽過，我現在在高雄市立中正高中任教也沒有聽
          過有公基金。」等語；證人即新港國中前總務主任張
          月明（起訴書誤載為張明月）亦證稱：「（你在新港
          國中時，學校有無公基金帳戶？）沒有聽過，即使在
          彰化員林國中也沒有公基金。」等語，可見新港國中
          尚無所謂之公基金帳戶，則本件自不能僅以證人張明
          達曾於調查站供稱有所謂之公基金帳戶等語，遽爾推
          斷被告甲○○曾指示證人張明達以浮報之價額成立公
          基金。
    綜據所述，依據證人林義力、賴景櫻、楊淑惠之證詞及卷附
    國鑫行之帳冊、統一發票、新港國中黏貼憑證等證據，僅能
    證明證人張明達有浮報價額收取金錢之情形，而依證人張明
    達之證詞，卻難以認定被告亦有上開浮報價額之事實，本件
    既不能證明被告犯罪，依法自應為無罪之諭知。
四、原審為被告無罪之諭知，核無違誤，檢察官上訴為無理由，
    應予駁回。
肆、據上論斷，應依刑事訴訟法第368條、第369條、第299條第
    1項前段、第301條，85年10月23日修正前貪污治罪條例第4
    條第1項第3款、修正後貪污治罪條例第10條第1項、第2項、
    第12條第1項、第17條，刑法第2條第1項但書、第11條前段
    、第56條、第37條第2項判決如主文。
本案經檢察官崔紀鎮到庭執行職務。
中　　華　　民　　國　　94　　年　　11　　月　　24　　日
                  刑事庭審判長法官  謝志揚
                              法官  湯文章
                              法官  賴淳良
以上正本證明與原本無異。
如對本判決不服，應於送達後10日內，向本院提出上訴狀。其未
敘述理由者，並應於提出上訴狀後10日內向本院補提理由狀（須
附繕本）。
                            書記官  邱廣譽
中　　華　　民　　國　　94　　年　　11　　月　　24　　日
附錄    本判決論罪科刑法條：
貪污治罪條例第4條第1項第3款（85.10.23修正前）
有下列行為之一者，處無期徒刑或10年以上有期徒刑，得併科新
台幣3百萬元以下罰金：
三、 建築或經辦公用工程或購辦公用器材、物品，浮報價額、
     數量、收取回扣或有其他舞弊情事者。
貪污治罪條例第12條第1項（修正後）
犯第4條至第6條之罪，情節輕微，而其所得或所圖得財物或不正
利益在新臺幣5萬元以下者，減輕其刑。
貪污治罪條例第10條第1項、第2項（修正後）
犯第4條至第6條之罪者，其所得財物，應予追繳，並依其情節分
別沒收或發還被害人。
前項財物之全部或一部無法追繳時，應追徵其價額，或以其財產
抵償之。
貪污治罪條例第17條 （修正後）
犯本條例之罪，宣告有期徒刑以上之刑者，並宣告褫奪公權。
